【裁判字號】    95,再易,19
【裁判日期】    950728
【裁判案由】    再審之訴
【裁判全文】
臺灣臺中地方法院民事裁定  95年度再易字第19號
再審原告    戊○○
再審被告    乙○○
            丁○○
            丙○○
            甲○○
上列當事人間請求確認通行權存在事件，再審原告對於中華民國
95年5月18日本院95年度簡上字第20號第二審判決提起再審之訴
，本院裁定如下：
    主      文
再審之訴駁回。
再審訴訟費用由再審原告負擔。
    理      由
一、本件再審原告再審意旨略以：原判決對再審原告於上訴補具
    理由狀內所主張簡易庭判決違背憲法之事實未為論及，竟以
    學說及社會務實需求為判決依據，其引用民法第789條第1項
    之規定為判決，抵觸憲法第15條之規定，爰提起本件再審之
    訴，並聲明：(一)原判決關於命再審原告拆除花圃部分及該部
    分訴訟費用之裁判均廢棄；(二)再審被告應依公告地價加四成
    向再審原告承購系爭土地；(三)再審及前審訴訟費用均由再審
    被告負擔。
二、按再審之訴係對於確定終局判決聲明不服，請求法院再開訴
    訟之程序，故其聲明僅以應於如何程度廢棄原確定判決及就
    本案如何判決為限，此觀民事訴訟法第496條第1項、第501
    條第1項之規定自明。倘再審之訴之聲明除表明應於如何程
    度廢棄原判決及就本案如何判決外，合併另為其他聲明，該
    其他聲明部分即非再審程序所得審理，最高法院著有85年台
    抗字第150號判決意旨足資參照。本件再審原告對於本院95
    年度簡上字第20號確認通行權事件民事判決提起再審，其聲
    明除表明應如何廢棄原確定裁判外，竟合併聲明：「再審被
    告應依公告地價加四成向再審原告承購系爭土地」等語，自
    不合民事訴訟法第501條第1項第3款之規定，依上說明，此
    部分再審之訴即不合法，合先敘明。
三、次按依民事訴訟法第501條第1項第3款之規定，再審之訴應
    以再審訴狀表明「應於如何程度廢棄原判決及就本案如何判
    決之聲明」，為提起再審之訴必須具備之程式。本件再審原
    告提起再審之訴，所具再審訴狀欠缺此項程式，業經本院於
    95年6月19日以裁定命再審原告於收受裁定5日內補正，該裁
    定已於95年6月26日送達再審原告，有本院送達證書在卷可
    稽，而再審原告僅於95年6月30日具狀載明上開應於如何程
    度廢棄原判決之聲明即：原判決關於命再審原告拆除花圃部
    分及該部分訴訟費用之裁判均廢棄；另為上開不合法之合併
    聲明即：再審被告應依公告地價加四成向再審原告承購系爭
    土地，並未以再審訴狀表明就本案如何判決之聲明，再審原
    告既逾期未補正以再審訴狀表明就本案如何判決之聲明，揆
    諸前揭說明，再審原告再審之訴，即難認為合法，應予駁回
    。
四、又雖憲法第15條規定：人民之財產權，應予保障。然憲法第
    23條亦規定：以上各條列舉之自由權利，除為防止妨礙他人
    自由、避免緊急危難、維持社會秩序，或增進公共利益所必
    要者外，不得以法律限制之。即知我國現行憲法不再將財產
    權視為所有者享有絕對之支配性，而是附隨所有權而發生的
    一種社會義務。即財產權行使應以社會利益為前提，財產不
    再是所有者一種含有絕對性或不受限制的權利，而只是所有
    人的一種有條件的與可限制的權利，亦可說是所有權者一種
    有條件與可限制的社會義務。財產權乃為社會職務性之可限
    制之相對自由。我國民法物權編亦本於此社會本位之法律思
    想，其表現公益之重視者，即為相鄰關係之規定。亦即鄰接
    之不動產相鄰間彼此權利之行使，難免發生衝突，此衝突之
    解決有助於所有物之完全利用、社會秩序及國民經濟，為此
    ，法律對於各所有權之內容，即不能不於一定之範圍內加以
    限制，俾能調和雙方之利害，而期達到共存共榮之目的。而
    民法第789條第1項乃規定：因土地一部之讓與或分割，致有
    不通公路之土地者，不通公路土地之所有人，因至公路，僅
    得通行受讓人或讓與人或他分割人之所有地。觀之其立法理
    由乃謂：因土地之一部讓與或分割，致生不通公路之土地者
    ，其結果由當事人之任意行為而然。故其土地之所有人，祇
    能不給報償而通行於受讓人取得之公路接續地，或讓與人現
    存之公路接續地，或已屬於他分割人之公路接續地，其他之
    鄰地所有人，不負許其通行之義務。即知該規定為財產權為
    社會職務性之可限制之相對自由之具體規定。是於具體個案
    適用民法第789條第1項之規定，並未違反憲法第15條之規定
    ，亦附敘明。
五、據上論結，本件再審之訴為不合法，依民事訴訟法第505條
    、第502條第1項、第95條、78條裁定如主文。
中    華    民    國    95    年    7     月    28    日
                  民事第二庭    審判長法官  許冰芬
                                    法  官  劉長宜
                                    法  官  陳秋月
正本係照原本作成
不得抗告。
中    華    民    國    95    年    7     月    28    日
                                    書記官


司法院資訊處製作；財團法人民間司法改革基金會備份。
